【裁判字號】    97,訴,1466
【裁判日期】    981119
【裁判案由】    偽造文書等
【裁判全文】
臺灣高雄地方法院刑事判決              97年度訴字第1466號
公  訴  人  臺灣高雄地方法院檢察署檢察官
被      告  丁○○
選任辯護人  林復華律師
            林柏瑞律師
上列被告因偽造文書等案件，經檢察官提起公訴（97年度偵字第
1074號），本院判決如下：
    主  文
丁○○連續犯行使偽造私文書罪，處有期徒刑壹年陸月，減為有
期徒刑玖月。附表一至四所示偽造之署押均沒收。
    事  實
一、丁○○與甲○○係國小同學，因丁○○加入多層次傳銷（雅
    歌丹直銷公司）為參加人後，再於民國94年6 、7 月間邀甲○○為參加人，成為其直銷下線，並利用甲○○加入直銷為
    其下線而攜同甲○○申辦貸款之際，趁機持有甲○○之國民
    身分證影本及駕駛執照影本後，竟基於偽造私文書並行使之
    及意圖為自己不法所有之詐欺取財之概括犯意，連續為下列
    不法行為：
（一）丁○○未經甲○○同意，分別於94年11月15日在不詳地點
      ，冒用甲○○之名義填寫友邦申辦信用卡預先作業授權同
      意書、友邦信用卡申請書；復於94年12月12月間在不詳地
      點，冒用甲○○之名義填寫荷蘭銀行信用卡申請書，並各
      在上開文書簽名欄內偽造甲○○之簽名，而偽造私文書後
      ，向友邦國際信用卡股份有限公司（下稱友邦公司）及荷
      商荷蘭銀行股份有限公司台北分公司（下稱荷蘭銀行）申
      辦信用卡，致友邦公司及荷蘭銀行陷於錯誤，誤以為係甲○○本人所申辦而核發信用卡，並將信用卡寄至信用卡申
      請書上所載之「現居地址」即高雄縣燕巢鄉○○路559 號
      處由丁○○領取，足以生損害於甲○○與友邦公司及荷蘭
      銀行對於顧客資料管理之正確性。
（二）丁○○於填寫上開信用卡申請書時，即分別於友邦公司之
      信用卡申請書上申請預借現金新臺幣（下同）10萬元；於
      荷蘭銀行信用卡申請書之「禮享金」簡易申請表上申請借
      貸25萬元，丁○○為符合友邦公司及荷蘭銀行借貸之規定
      ，乃要求將借貸之款項匯入甲○○設於橋頭郵局00000000
      000000號之帳戶（下稱系爭橋頭郵局帳戶）內，致友邦公
      司及荷蘭銀行陷於錯誤，誤以為係甲○○本人所申貸。丁○○則於友邦公司及荷蘭銀行核准後，即向甲○○表示欲
      借用系爭橋頭郵局帳戶供其向友人借款匯款之用，致甲○○不疑有他，遂於94年11月28日友邦公司匯款10萬元至系
      爭橋頭郵局帳戶時，先抵銷丁○○積欠其1 萬元之債務，
      再委由其不知情之姊林佳慧（原名乙○○，下稱乙○○）
      持其系爭橋頭郵局帳戶提款卡，於94年11月28日提領6萬
      元、隔日再以提款卡提領3 萬元，合計9 萬元交付丁○○
      ；又於94年12月16日荷蘭銀行匯款25萬元至系爭橋頭郵局
      帳戶後，交付系爭橋頭郵局存摺、印章、密碼予丁○○，
      由丁○○填寫提款單提領現款25萬元而得逞。
（三）丁○○於收受友邦公司及荷蘭銀行所核發之信用卡後，隨
      即於前開信用卡背面偽造「甲○○」之簽名，並於附表二
      、三所示之時間，連續持上開二信用卡前往附表二、三之
      特約商店刷卡消費，並於附表二、三之每筆簽帳單上偽簽
      「甲○○」之簽名而持以行使，使各該商店人員誤認丁○○為該等信用卡之合法使用人而出售並交付商品，足以生
      損害於甲○○、附表二、三所示之各特約商店及友邦公司
      、荷蘭銀行對於信用卡資料管理之正確性。嗣因甲○○於
      96年1 月間接獲銀行停卡通知後，始悉上情。
二、案經告訴人甲○○訴由高雄縣政府警察局岡山分局報告臺灣
    高雄地方法院檢察署檢察官偵查起訴。
    理  由
一、按被告以外之人於審判外之陳述，雖不符刑事訴訟法第159
    條之1 至之4 等4 條之規定，而經當事人於審判程序同意作
    為證據，法院審酌該言詞陳述或書面陳述作成時之情況，認
    為適當者，亦得為證據；又當事人、代理人或辯護人於法院
    調查證據時，知有刑事訴訟法第159 條第1 項不得為證據之
    情形，而未於言詞辯論終結前聲明異議者，視為有前項之同
    意，同法第159 條之5 定有明文。本案下列所引用之供述及
    非供述證據，業經本院依法踐行調查證據程序，公訴人、被
    告均不爭執各該證據之證據能力，且迄本院言詞辯論終結前
    未就上開證據之證據能力聲明異議，又查無依法應排除其證
    據能力之情形，是後述所引用證據之證據能力均無疑義，依
    法自有證據能力，均得作為本案證據，先予敘明。
二、訊據被告固坦承94年11月15日，以甲○○之名義填寫友邦信
    用卡申請書，並在申請書簽名欄內簽甲○○之簽名，並於友
    邦公司之信用卡預借現金新臺幣10萬元及荷蘭銀行信用卡借
    貸25萬元匯入系爭橋頭郵局帳戶後，由乙○○交付給被告9
    萬元，並由被告填寫提款單領款25萬元之事實，及不爭執有
    人持上開二信用卡於起訴書附表二、三所列時間、地點、金
    額之消費之事實（見本院訴字卷第159 頁至第160 頁），惟
    矢口否認有上開犯行，辯稱：其並無任何未經甲○○同意而
    偽造文書之行為，其於上開友邦信用卡申請書所書寫之內容
    ，均係經甲○○同意，而上開9 萬、25萬元之款項係向甲○○所借云云。經查：
（一）被告與甲○○係國小同學，因被告加入多層次傳銷（雅歌
      丹直銷公司）為參加人後，再於94年6 、7 月間邀甲○○
      為參加人，成為其直銷下線，並因甲○○加入直銷為其下
      線而攜同甲○○申辦貸款之事實，業據證人甲○○於本院
      審理時證稱：伊與被告為國小同學，被告於94年6 、7 月
      間邀伊加入雅歌丹直銷公司成為其直銷下線，伊乃於加入
      當時，先向該直銷公司配合之誠泰銀行借款約20萬元，再
      由被告帶伊至高雄市○○路之某代辦公司代辦向寶華銀行
      、中國信託銀行各借款50萬元、25萬元，合計投資約100
      萬元，錢都是交給被告等語（見本院訴字卷第195 頁正、
      背面）；證人乙○○於本院審理時證稱：伊與甲○○經被
      告介紹從事直銷，均為被告之下線，伊所投資約100 萬元
      之金額，係透過直銷公司之介紹向銀行所借貸等語（見本
      院訴字卷第198 頁正、背面）明確，堪以認定。由此可見
      被告偽造甲○○之簽名申辦上開友邦公司、荷蘭銀行之信
      用卡及預借現金（詳後述）所使用之國民身分證影本及駕
      駛執照影本，係被告利用攜同甲○○申辦貸款之際而趁機
      持有之。
（二）被告分別於94年11月15日在不詳地點，冒用甲○○之名義
      填寫友邦申辦信用卡預先作業授權同意書、友邦信用卡申
      請書，復於94年12月12月間在不詳地點，冒用甲○○之名
      義填寫荷蘭銀行信用卡申請書，並各在上開文書簽名欄內
      偽造甲○○之簽名，而偽造私文書後，向友邦公司及荷蘭
      銀行申辦信用卡，致友邦公司及荷蘭銀行陷於錯誤，誤以
      為係甲○○本人所申辦而核發信用卡，並將信用卡寄至信
      用卡申請書上所載之「現居地址」即高雄縣燕巢鄉○○路
      559 號之大正藥局處由被告領取等情，業據證人甲○○於
      本院審理時證稱：伊並無向友邦公司、荷蘭銀行申辦信用
      卡及預借現金，亦無授權被告申辦等語（見本院訴字卷第
      194 頁背面至第197 頁背面）明確。並有甲○○96年5 月
      3 日回覆友邦公司之存證信函影本（見偵一卷第29頁）、
      甲○○96年6 月26日回覆荷蘭銀行之存證信函正本（見偵
      二卷第82頁）、友邦申辦信用卡預先作業授權同意書影本
      、友邦信用卡申請書原本（見本院訴字卷第27頁至第28頁
      ）、荷蘭銀行信用卡申請書傳真本（見本院卷第50頁）各
      1 份，及內政部警政署刑事警察局98年2 月18日刑鑑字第
      0980019437號鑑定書載稱：友邦銀行信用卡申請書上甲○○簽名與本院確認由甲○○所親簽之簽名筆跡不相符等語
      （見本院卷第64頁至第65頁）、內政部警政署刑事警察局
      98年7 月31日刑鑑字第0980086451號鑑定書（見本院卷第
      146 頁至第147 頁）載稱：友邦銀行信用卡申請書上「姐
      」、「友」、「黃家慧」之字跡（即本院卷第28頁），與
      被告前向中國信託銀行申辦信用卡之申請書及其存證信函
      上之字跡相符等語，足以認定。且被告最初辯稱：「甲○○的申請書全部不是我填的」云云（見本院卷第14頁），
      嗣因本院調取友邦信用卡申請書之原本，始改辯稱：「友
      邦公司信用卡申請書原本最左方欄位的中文姓名甲○○、
      現居地址、戶籍地址、公司名稱、公司地址、行動電話都
      是我寫的，其他不是我寫的。荷蘭銀行那份我確定全部都
      不是我寫的。」云云（見本院卷第43頁），然經本院命被
      告當庭書寫筆跡以供鑑定之用，被告卻以「不同方式書寫
      」之方式，及以「因為時間已經很久了，我有努力去找，
      真的沒有文件可以提供，且現在都是用電腦打，很少用手
      寫。」云云（見本院卷第74頁）為由，拒絕提出相當時期
      之筆跡供鑑定，致鑑定機關難以鑑定（見本院卷第98 頁
      ）；嗣經本院調取被告前向他銀行申辦信用卡之申請書送
      鑑後，因鑑定機關認友邦銀行信用卡申請書上「姐」、「
      友」、「黃家慧」等被告原本於本院審理時當庭所否認之
      字跡（即被告未以鉛筆打勾部分）確係被告之字跡無訛，
      被告又改稱：「…友邦公司的信用卡申請書整張都是我填
      寫的，但是是甲○○自己拿去申請的，我不是不願意跟甲○○和解，我是因為生意失敗比較沒有錢，甲○○真的有
      授權同意我去領這些錢。」云云（見本院卷第158 頁），
      被告所辯前後不一，復與上開證據及事實不符，而無可採
      。又甲○○自己向銀行申辦借貸時，其所親自填寫之相關
      資料係：現居地址「同戶籍地」、行動電話「0000000000
      」、公司名稱「昱泰開發實業有限公司」、職稱「會計」
      、公司電話「000000000 」、公司地址「高雄市○○區○○路236 號8 樓之1 」之事實，有甲○○之寶華銀行信用
      卡申請書1 紙可證（見本院訴字卷第176 頁），然上開友
      邦申辦信用卡預先作業授權同意書、友邦信用卡申請書、
      荷蘭銀行信用卡申請書之填寫內容，均係現居地址「高雄
      縣燕巢鄉○○路559 號」、行動電話「0000000000」、公
      司名稱「大正藥局」、職稱「會計」、公司電話「
      000000000 」、公司地址「高雄縣燕巢鄉○○路557 號」
      （見本院卷第27頁、第28頁、第50頁），與甲○○向銀行
      申辦借貸所留之資料不符，反而與被告以自己之名義向匯
      豐銀行、中國信託銀行、友邦信用卡公司、國泰世華銀行
      、慶豐銀行、台北富邦銀行、台灣新光商業銀行、台灣土
      地銀行、寶華銀行等申辦信用卡時，所填寫現居地址「高
      雄縣燕巢鄉○○路559 號」、現居地電話「000000000 」
      、行動電話「0000 000000 」相符（見本院訴字卷第105
      頁至第107 頁、外放證物袋），由此可見，上開友邦申辦
      信用卡預先作業授權同意書、友邦信用卡申請書、荷蘭銀
      行信用卡申請書，俱係由被告偽造甲○○之簽名申辦。另
      辯護人雖為被告辯以：甲○○因擔心家人知其從事直銷乃
      於申請寶華等銀行之借款時，住所均是留燕巢鄉○○路，
      是其本件申辦友邦公司及荷蘭銀行之信用卡及貸款亦係填
      寫該址云云，惟此業經證人甲○○於本院審理時否認，並
      證稱：伊自己申辦之貸款均係留自己之住址，留大正藥局
      之資料之友邦及荷蘭信用卡係被告所偽造等語明確（見本
      院訴字卷第197 頁正面），且經本院依辯護人之聲請調取
      甲○○於94年7 月22日向寶華銀行申辦信用卡之申請書所
      示，甲○○當時所填寫之現居地址係勾選同戶籍地址，而
      非上開高雄縣燕巢鄉○○路559 號之地址，此有甲○○之
      寶華銀行信用卡申請書1 紙可證（見本院訴字卷第176 頁
      ），是辯護人上開所辯，尚與事實有違，亦無可採。且友
      邦公司依上開信用卡申請書上所載之「現居地址」「高雄
      縣燕巢鄉○○路559 號」屢次通知甲○○，均無法聯繫甲○○之事實，有友邦國際信用卡股份有限公司通知函載稱
      ：「甲○○…您仍有新台幣203721元整尚未處理。友邦國
      際信用卡公司屢次通知，至今尚未能與您達成聯繫」等語
      （見偵一卷第28頁）、甲○○96年5 月3 日回覆友邦公司
      存證信函載稱：「本人於日前收到貴公司通知函，謂本人
      積欠貴公司新台幣2037 21 元未處理，…本人不曾向貴公
      司申請信用卡或辦理代款，亦未委託他人代辦…」等語（
      見偵一卷第29頁）可稽。衡情，倘甲○○係有授權或同意
      被告申辦上開友邦信用卡，則甲○○亦應將信用卡、帳單
      等資料，均寄至其可得收受之地址，並填寫得以聯絡至其
      本人之電話號碼，豈有可能授權或同意被告填寫其無法收
      受之地址、無法聯絡之電話號碼，致其完全無法掌握相關
      消費或借貸之情形。再依一般經驗法則，被告既甘冒刑責
      申辦上開二信用卡，而上開二信用卡又係寄至被告自己之
      「現居地址」高雄縣燕巢鄉○○路559 號，則上開二信用
      卡，係由被告所領取，應可認定。
（三）被告分別於友邦公司之信用卡申請書上申請預借現金新臺
      幣10萬元及於荷蘭銀行信用卡申請書之「禮享金」簡易申
      請表上，申請借貸25萬元，被告為符合友邦公司及荷蘭銀
      行借貸之規定，乃要求將借貸之款項匯入系爭橋頭郵局帳
      戶內，致友邦公司及荷蘭銀行誤以為係甲○○本人所申貸
      ，被告則於友邦公司及荷蘭銀行核准後，即向甲○○表示
      欲借用系爭橋頭郵局帳戶供其向友人借款匯款之用，致甲○○不疑有他，於94年11月28日友邦公司匯款10萬元至系
      爭橋頭郵局帳戶後，先抵銷丁○○積欠其1 萬元之債務，
      再委由其姊乙○○持其系爭橋頭郵局帳戶提款卡，於94年
      11月28日提領6 萬元、隔日再以提款卡提領3 萬元，合計
      9 萬元交付被告；又於94年12月16日荷蘭銀行匯款25萬元
      至系爭橋頭郵局帳戶後，交付系爭橋頭郵局存摺、印章、
      密碼予被告，由被告填寫提款單提領現款25萬元等情，業
      據證人甲○○於本院審理時證稱：伊並無向友邦公司、荷
      蘭銀行申辦信用卡及預借現金，亦無授權被告申辦，被告
      曾以向友人借錢匯款需用帳戶為由，向伊借用伊系爭橋頭
      郵局帳戶匯入10萬元、25萬元，10萬元部分，因被告尚欠
      伊1 萬元，而由伊交付提款卡給其姊乙○○分2 次提領共
      9 萬元交付被告，25萬元部分則由伊交付存摺、印章、密
      碼給被告提領，伊當時並不知該匯入其系爭橋頭郵局帳戶
      之10萬元、25萬元係被告冒伊名義分別向友邦公司、荷蘭
      銀行申辦信用卡及預借現金之款項等語（見本院訴字卷第
      194 頁背面至第197 頁背面）；證人乙○○於本院審理時
      證稱：被告曾向甲○○表示其向朋友借錢，錢要匯到甲○○的戶頭，第一筆錢進來時，甲○○有委託伊拿提款卡領
      錢給被告2 次各6 萬元、3 萬元，共9 萬元交付被告等語
      （見本院訴字卷第198 頁背面、第199 頁背面）明確。並
      有甲○○96年5 月3 日回覆友邦公司之存證信函影本（見
      偵一卷第29頁）、甲○○96年6 月26日回覆荷蘭銀行之存
      證信函正本（見偵二卷第82頁）、友邦申辦信用卡預先作
      業授權同意書影本、友邦信用卡申請書原本（見本院訴字
      卷第27頁至第28頁）、荷蘭銀行信用卡申請書傳真本（見
      本院卷第50頁）、郵政儲金簿影本1 份（見偵一卷第31
      頁至第33頁）各1 份，及內政部警政署刑事警察局98年2
      月18日刑鑑字第0980019437號鑑定書載稱：友邦銀行信用
      卡申請書上甲○○簽名與本院確認由甲○○所親簽之簽名
      筆跡不相符等語（見本院卷第64頁至第65頁）、內政部警
      政署刑事警察局98年7 月31日刑鑑字第0980086451號鑑定
      書（見本院卷第146 頁至第147 頁）載稱：友邦銀行信用
      卡申請書上「姐」、「友」、「黃家慧」之字跡（即本院
      卷第28頁）及94年12月19日自系爭橋頭郵局提領25萬元之
      提款單原本上之「貳拾伍萬元正」之字跡（即本院卷第58
      頁），與被告前向中國信託銀行申辦信用卡之申請書及其
      存證信函上之字跡相符等語可稽，應可認定。被告雖矢口
      否認上開犯行，辯稱：係甲○○同意辦理上開預借現金云
      云。惟查：被告原係辯稱：「審訴卷第36頁郵政存簿儲金
      提款單上面的字跡也都不是我寫的。」云云（見本院卷第
      43頁），然經鑑定機關鑑定友邦銀行信用卡申請書上「姐
      」、「友」、「黃家慧」等（即本院卷第28頁）被告原本
      當庭否認之字跡（見本院訴字卷第43頁）及94年12月19日
      自系爭橋頭郵局提領25萬元之提款單原本上之「貳拾伍萬
      元正」之字跡（即本院卷第58頁）係被告之字跡無訛後，
      被告始改稱：「甲○○真的有授權同意我去領這些錢。」
      云云（見本院卷第158 頁），由此可見，被告所辯反覆，
      且與事實不合，而無可採。另被告之辯護人雖為其辯以：
      被告與證人甲○○間有共同投資關係，且二人間之金錢往
      來頻仍，上開9 萬元、25萬元，係甲○○借給被告之款項
      ，且友邦公司及荷蘭銀行匯入當時甲○○已可明知係上開
      二銀行所匯，被告絕無冒貸之可能云云。惟查：被告與證
      人甲○○間之金錢雖互有借貸往來，但經辯護人於本院審
      理時反覆詰問證人甲○○，證人甲○○仍可清楚區分其2
      人間金錢往來之情形與上開二銀行之預借現金10萬元、25
      萬元無關之情形有別（見本院卷第195 頁至第197 頁背面
      ）；且當時與被告、甲○○共同有金錢往來之證人乙○○
      於本院審理時亦證稱：伊與被告雖有向甲○○借錢，但三
      人應有當面會過帳，伊2 人向甲○○所借款項，均與上開
      友邦公司之預借現金10萬元及荷蘭銀行之預借現金25萬元
      無關等語（見本院訴字卷第199 頁正、背面）明確。可見
      證人甲○○與被告間，雖有金錢往來，但均與本件被告冒
      名申貸事項無關。辯護人上開所辯，混淆二事，自無可採
      。況且，被告以偽造甲○○簽名之方式，冒名申辦上開友
      邦公司、荷蘭銀行之信用卡，業如前述，而上開以甲○○
      名義向友邦公司、荷蘭銀行預借現金各10萬元、25萬元，
      係同時記載於上開二信用卡申請書上，有友邦信用卡申請
      書原本（見本院訴字卷第27頁至第28頁）、荷蘭銀行信用
      卡申請書傳真本（見本院卷第50頁）可證，是上開偽造甲○○簽名申辦預借現金，自亦係被告所為。又倘如被告所
      辯，甲○○係同意申辦上開預借現金借與被告，則94年11
      月28日友邦公司匯款10萬元至系爭橋頭郵局帳戶後，甲○○理當將10萬元全數借與被告，豈有可能畫蛇添足「先抵
      銷」被告積欠伊之1 萬元債務，「後借款」給被告9 萬元
      。再甲○○與被告又非至親，衡情，甲○○殊無可能向銀
      行借貸上開數十萬元之金額，以自己負債之方式，借貸上
      開金額與被告。
（四）上開友邦公司及荷蘭銀行信用卡確有遭「某人」使用於附
      表二、三所示之各特約商店消費如附表二、三所示之事實
      ，為被告所不爭執（見本院訴字卷第160 頁），並有友邦
      國際信用卡股份有限公司97年2 月29日友風字第97021500
      547 號函所附上開友邦公司信用卡消費明細1 份（見偵二
      卷第14頁）、荷商荷蘭銀行股份有限公司台北分公司97年
      3 月20日（97）荷銀商字第178 號函所附上開荷蘭銀行信
      用卡消費明細1 份（見偵二卷第30頁至第56頁）可證，足
      以認定。而上開二信用卡係由被告偽造甲○○之簽名申辦
      ，並寄至上開二信用卡申請書上所載之「現居地址」即上
      述之高雄縣燕巢鄉○○路559 號處由被告領取之事實，業
      如前述，由此可見使用上開友邦公司及荷蘭銀行信用卡於
      附表二、三所示之各特約商店消費如附表二、三所示之人
      ，應係被告無訛。又上開二信用卡及附表二、三之簽帳單
      雖未扣案，惟附表二、三所示之消費，每一筆均有簽帳單
      ，僅因逾期而無法調閱之事實，有荷商荷蘭銀行股份有限
      公司97年10月15日函（見本院訴字卷第22頁）、友邦國際
      信用卡股份有限公司函（見本院訴字卷第25頁）可稽。且
      依一般經驗法則，持信用卡消費時，特約商店之人員均會
      要求持卡人於簽帳單上簽名，並核對簽帳單上之簽名與信
      用卡背面之簽名相符後，始能持信用卡消費成功。而被告
      既能於如附表二、三所示之多家特約商店消費多筆成功，
      足以證明被告有於上開二信用卡背面偽造「甲○○」之簽
      名，並於每筆簽帳單上偽簽「甲○○」之簽名之事實。
（五）綜上所述，本件事證明確，而被告空言抗辯，無法提出任
      何人證、物證佐證其所辯，所辯又與事實及常情不符，自
      無可採。被告犯行，洵堪認定，應依法論科。
三、被告為上開行為後，刑法業於94年2 月2 日修正公布部分條
    文，並於95年7 月1 日施行。依修正後刑法第2 條第1 項規
    定：「行為後法律有變更者，適用行為時之法律。但行為後
    之法律有利於行為人者，適用最有利於行為人之法律。」，
    又比較新舊法時，應就罪刑有關之共犯、牽連犯、連續犯、
    有無累犯加重、自首減輕暨其他法定加減原因與加減例等一
    切情形，綜其全部罪刑之結果而為比較，最高法院95年度第
    8 次刑庭會議決議可資參照。茲比較新舊法如下：
（一）關於罰金刑部分，其最低刑度依修正前刑法第33條第5 款
      規定，為1 元以上，經折算為新臺幣後，為新臺幣3 元以
      上，而修正後刑法第33條第5 款規定罰金為新臺幣1000元
      以上，較修正前為高，應以修正前之規定有利於被告。
（二）修正後之刑法刪除第55條關於牽連犯之規定，各罪應依數
      罪併罰之規定分論併罰，修正後之規定並非較有利於被告
      ，仍以修正前刑法第55條牽連犯從一重罪處斷，有利於被
      告。
（三）修正後刑法則刪除第56條關於連續犯之規定，各罪應依數
      罪併罰之規定分論併罰，比較修正前後之規定，修正前將
      被告連續之數行為以一罪論，但得加重其刑至二分之一之
      規定，有利於被告。
（四）綜上比較結果，本件被告就上開罪刑應整體適用對被告較
      有利之修正前刑法。
四、按在信用卡背面簽名欄簽名，自形式上整體觀察，即足以知
    悉係表示信用卡之簽名者於信用卡有效期限內有權使用該信
    用卡之辨識及證明，並非依習慣或特約表示一定用意之證明
    ，性質上係屬刑法第210 條之私文書（最高法院93年第2次
    刑事庭會議決議參照）。次按信用卡交易之過程，需持卡人
    向特約商店提示信用卡，由持卡人在簽帳單上簽名，確認交
    易之標的及金額，再由特約商店核對該信用卡之有效性及持
    卡人之身分同一性無訛後，特約商店即將該簽帳單送交聯合
    信用卡處理中心請款轉知發卡機構撥款，故簽帳單具有持卡
    人與特約商店之交易契約性質，並具有持卡人經由聯合信用
    卡處理中心請求發卡機構撥款之請求書或指示文件之性質，
    非僅具有處理內部事務之傳票性質，且在信用卡簽帳單上偽
    簽姓名，單從形式上觀察，即足以知悉持卡人已收受特約商
    店所交付之交易標的物，有收據之性質，故行為人冒用他人
    名義於信用卡簽帳單上簽名，應屬偽造私文書之行為。核被
    告所為，係犯刑法第216 條之行使同法第210 條之偽造私文
    書罪、第339 條第1 項之詐欺取財罪。被告於附表一至四所
    示偽造告訴人甲○○署名之部分，係偽造私文書之部分行為
    ，又偽造私文書之低度行為，為行使之高度行為所吸收，均
    不另論罪。被告先後多次行使偽造私文書罪、詐欺取財罪，
    各係時間緊接，犯罪構成要件各別相同，均顯係基於概括犯
    意反覆為之，皆為連續犯，各應依修正前刑法第56條之規定
    ，分別論以一罪，並各加重其刑；再被告所犯上開各罪間，
    均有方法、結果之牽連關係，應依修正前刑法第55條規定，
    從一重之（連續）行使偽造私文書罪處斷。另檢察官雖認：
    上開信用卡寄至信用卡申請書上所載之「現居地址」後由丁○○「冒名」領取云云。惟依一般人之社會經驗，居住或於
    郵遞時出現於送達地址之人，僅需表明係同居人即可輕易取
    得郵遞之文件或物品，尚無須冒簽受送達人之姓名始能取得
    郵遞之文件或物品之情形，且本件檢察官亦無具體指述被告
    以究以口頭或簽名或其他之方式冒名，亦無證據可以證明被
    告係以冒簽甲○○簽名之方式取得上開信用卡，是本院僅能
    認為上開二信用卡係由被告所領取，而非有以何偽造私文書
    之方式「冒名」領取，惟上開部分倘成立犯罪，與本件仍有
    連續犯之一罪關係，爰不另為無罪之諭知。爰審酌被告長期
    、大量偽造關於告訴人甲○○之私文書，並持以行使，對於
    甲○○之信用，造成之損害甚大，對於金融秩序及文書真正
    之破壞，亦非輕微，且犯後仍否認犯行，以拒不提供其於相
    當時期所書寫之文字及改變書寫方式之手法，不配合法院調
    查事實及鑑定機關之鑑定，意圖延滯訴訟及脫免責任，其投
    機之行為及心態，甚不可取，且一再聲稱有意與被害人和解
    ，卻遲未提出足以和解之金額，顯毫無和解之善意，並無任
    何悔意，及其犯罪之動機、目的、智識程度、生活狀況等一
    切情狀，量處如主文所示之刑。又被告上開犯行係於96 年4
    月24日前，合於中華民國九十六年罪犯減刑條例所定得予減
    刑之規定，應依同條例第2 條第1 項第3 款之規定減其刑為
    二分之一。至附表一所示之卷附之申請書等文件上偽造之「
    甲○○」之簽名，及尚無證據證明已滅失之附表二至附表四
    所示之偽造之「甲○○」之簽名均應依刑法第219 條規定宣
    告沒收。又偽造簽名於其上之具文書形式如附表一至三所示
    文件因已交付行使，屬各該銀行等所有，另附表四之信用卡
    仍屬原發卡行所有，而非被告所有，自不得予以宣告沒收。
    再被告於附表一文件上簽名欄以外之其他欄位內所書寫關於
    「甲○○」文字部分，其用意在識別申請人為何人，以便於
    各該銀行之人員查對資料所用，並非表示申請人本人簽名之
    意，尚不生偽造署名之問題，自不予沒收，併此敘明。
據上論斷，應依刑事訴訟法第299 條第1 項前段，刑法第2 條第
1 項、第210 條、第216 條、第219 條，修正前刑法第339 條第
1 項、第56條、第55條，修正前罰金罰鍰提高標準條例第1 條前
段，中華民國九十六年罪犯減刑條例第2 條第1 項第3 款、第7
條，判決如主文。
本案經檢察官丙○○到庭執行職務。
中    華    民    國    98    年    11    月    19    日
                  刑事第二庭    審判長法  官  吳進寶
                                      法  官  李昆南
                                      法  官  施盈志
以上正本證明與原本無異。
如不服本判決應於收受送達後10日內向本院提出上訴書狀，並應
敘述具體理由；如未敘述上訴理由者，應於上訴期間屆滿後20日
內向本院補提理由書（均須按他造當事人之人數附繕本）「切勿
逕送上級法院」。
中    華    民    國    98    年    11    月    19    日
                                      書記官  林雅婷
附表一：被告冒用甲○○名義申請之信用卡暨預借現金申請書明
        細表
┌──┬────┬──────────────┬─────┬─────┐
│編號│申請時間│發卡銀行、卡別（卡號）暨偽造│偽造之署押│  出處    │
│    │        │之私文書                    │          │          │
├──┼────┼──────────────┼─────┼─────┤
│  1 │94年12月│荷商荷蘭銀行股份有限公司    │簽名欄之林│本院卷第50│
│    │12日    ├──────────────┤沁怡署名2 │頁        │
│    │        │荷蘭銀行信用卡申請書及其上  │枚        │（傳真本，│
│    │        │「禮享金」簡易申請表        │          │簽名後傳真│
│    │        │卡號：0000000000000000      │          │申請）    │
├──┼────┼──────────────┼─────┼─────┤
│  2 │94年11月│友邦國際信用卡股份有限公司  │簽名欄之林│本院卷第27│
│    │18日    ├──────────────┤沁怡署名共│至28頁    │
│    │        │「申辦信用卡預先作業」授權同│3 枚      │（原本）  │
│    │        │意書、信用卡申請書及其上「省│          │          │
│    │        │利償」彈性還款專案申請表    │          │          │
│    │        │卡號：0000000000000000      │          │          │
└──┴────┴──────────────┴─────┴─────┘
附表二：被告持友邦公司核發之「甲○○」信用卡盜刷明細表
        （卡號：0000000000000000）【出處：96偵1074號卷第
        14頁】（簽帳單均未扣案）
┌───────┬──────┬───────────┬──────────┐
│  消費日期    │  消費金額  │       商店名稱       │簽帳單偽造「甲○○」│
│              │ （新台幣） │                      │署押數量            │
├───────┼──────┼───────────┼──────────┤
│   94.12.03   │   1,278    │  生活工場楠梓門市部  │1枚                 │
├───────┼──────┼───────────┼──────────┤
│   94.12.05   │   10,147   │Beauty衣著館（路竹店）│1枚                 │
├───────┼──────┼───────────┼──────────┤
│   94.12.05   │   12,292   │Beauty衣著館（路竹店）│1枚                 │
├───────┼──────┼───────────┼──────────┤
│   94.12.05   │   35,000   │Beauty衣著館（路竹店）│1枚                 │
├───────┼──────┼───────────┼──────────┤
│   94.12.11   │   12,000   │Beauty衣著館（路竹店）│1枚                 │
├───────┼──────┼───────────┼──────────┤
│   94.12.11   │   2,100    │明雅家居館            │1枚                 │
├───────┼──────┼───────────┼──────────┤
│   94.12.12   │   2,618    │衣著圖鑑精品服飾      │1枚                 │
├───────┼──────┼───────────┼──────────┤
│   95.03.11   │   6,000    │Beauty衣著館（路竹店）│1枚                 │
│（起訴書誤載  │            │                      │                    │
│  95.03.13）  │            │                      │                    │
└───────┴──────┴───────────┴──────────┘
附表三：被告持荷蘭銀行核發之「甲○○」信用卡盜刷明細表
        （卡號：0000000000000000）【出處：96偵1074號卷第
        35-37 頁】（簽帳單均未扣案）
┌───────┬──────┬───────────┬──────────┐
│  消費日期    │  消費金額  │       商店名稱       │簽帳單偽造「甲○○」│
│              │ （新台幣） │                      │署押數量            │
├───────┼──────┼───────────┼──────────┤
│   95.03.02   │   25,000   │Beauty衣著館（路竹店）│1枚                 │
├───────┼──────┼───────────┼──────────┤
│   95.03.15   │   12,900   │Beauty衣著館（路竹店）│1枚                 │
├───────┼──────┼───────────┼──────────┤
│   95.04.25   │   500      │福懋興業股份有限公司福│1枚                 │
│              │            │懋燕巢加油站          │                    │
├───────┼──────┼───────────┼──────────┤
│   95.04.26   │   475      │中國石油岡山站        │1枚                 │
├───────┼──────┼───────────┼──────────┤
│   95.04.28   │   500      │台亞石油股份有限公司- │1枚                 │
│              │            │程香站                │                    │
├───────┼──────┼───────────┼──────────┤
│  95.05.08    │   5,023    │和信電訊-線上繳款     │1枚                 │
└───────┴──────┴───────────┴──────────┘
附表四：被告冒用甲○○之名義申請核發之信用卡
┌──┬─────────────┬─────────┬───┐
│編號│   發卡銀行、卡別及卡號   │卡片背面偽造之署押│出  處│
├──┼─────────────┼─────────┼───┤
│ 1  │友邦國際信用卡股份有限公司│  甲○○署名1 枚  │未扣案│
│    ├─────────────┤                  │      │
│    │AIG友邦信用金卡           │                  │      │
│    │卡號：0000000000000000    │                  │      │
├──┼─────────────┼─────────┼───┤
│ 2  │荷商荷蘭銀行股份有限公司  │  甲○○署名1 枚  │未扣案│
│    ├─────────────┤                  │      │
│    │Super白金卡               │                  │      │
│    │卡號：0000000000000000    │                  │      │
└──┴─────────────┴─────────┴───┘
附錄本判決論罪之法條：
刑法第210 條偽造、變造私文書，足以生損害於公眾或他人者，
處5 年以下有期徒刑。
刑法第216 條行使第210 條至第215 條之文書者，依偽造、變造
文書或登載不實事項或使登載不實事項之規定處斷。
刑法第339 條意圖為自己或第三人不法之所有，以詐術使人將本
人或第三人之物交付者，處5 年以下有期徒刑、拘役或科或併科
1 千元以下罰金。
以前項方法得財產上不法之利益或使第三人得之者，亦同。
前二項之未遂犯罰之。


司法院資訊處製作；財團法人民間司法改革基金會備份。
